最　高　行　政　法　院　判　決
　　　　　　　　　　　　　94年度判字第01546號
上　訴　人　臺北市政府
代　表　人　甲○○
訴訟代理人　李念祖律師
　　　　　　劉定基律師
被 上訴 人　中央健康保險局
代　表　人　乙○○
訴訟代理人　蔡順雄律師
　　　　　　曹詩羽律師
上列當事人間因全民健康保險事件，上訴人對於中華民國94年1
月13日臺北高等行政法院93年度訴更一字第196號判決，提起上
訴。本院判決如下：
    主  文
原判決廢棄。
訴願決定及原處分關於命上訴人負擔其行政轄區外居民全民健康
保險補助款部分均撤銷。
第一審及上訴審訴訟費用均由被上訴人負擔。
    理  由
被上訴人於民國92年2月12日以健保財字第0920011373號函知上
訴人，略以上訴人自88年下半年及89年度至91年度未依全民健康
保險法第27條及第29條規定撥付全民健康保險保險費補助款，金
額合計新台幣（下同）108億4,330萬2,882元（註：扣除91年度
中之補助第5類保險對象合於社會救助法規定之低收入戶成員之
全民健康保險保險費補助款，包含委託安置社福機構之低收入戶
、鄉鎮市區公所投保之低收入戶，以及補助輕度身心障礙者之全
民健康保險保險費補助款，金額合計7,331萬9,025元，爭執金額
餘為107億6,998萬3,857元），被上訴人自88年1月7日起迭以函
文數次催繳，惟上訴人迄未繳清，請上訴人於文到2個月內繳納
，如逾期未繳，被上訴人將依行政執行法第11條規定移送強制執
行等語。上訴人不服，提起訴願，遭決定駁回，提起行政訴訟，
經原審法院93年5月6日92年度訴字第4938號裁定，以被上訴人92
年2月12日健保財字第0920011373號函並非行政處分，駁回上訴
人先位之訴（撤銷訴願決定及原處分訴訟）；並駁回上訴人追加
備位聲明請求確認兩造間債權債務關係不存在之訴，上訴人不服
，提起抗告，經本院93年7月15日93年度裁字第864號裁定，將原
審裁定駁回上訴人先位之訴（撤銷訴願決定及原處分訴訟）及該
訴訟費用部分廢棄，發回原審法院更為審理，其餘抗告駁回。原
審法院更為審理，上訴人減縮訴之聲明，請求將訴願決定及原處
分關於要求上訴人負擔其行政轄區外居民全民健康保險補助款部
分均撤銷。經原審判決駁回。
上訴人主張：(一)如上訴人於原審所一再主張者，上訴人於聲請
司法院大法官解釋健保法規定地方自治團體保險費補助款之合憲
性爭議時，聲請解釋之標的固未包括上訴人應補助投保對象之範
圍 (因上訴人當時認為地方自治團體根本無補助健保此等中央立
法事項之義務)，惟司法院釋字第550號解釋乃以所謂「合憲法律
解釋」之方法，認定上訴人因負有照顧「行政轄區居民」之憲法
義務，從而亦須負擔健保保險費補助款，以實現該等義務，故司
法院釋字第550號解釋實已透過「合憲法律解釋」之方法，劃定
上訴人負擔健保保險費補助款之範圍，亦即以「行政轄區內之居
民」為限。另上訴人於原審更提出學者黃錦堂教授、陳愛娥教授
、劉宗德教授及董保城教授等學者，針對司法院釋字第550號解
釋意旨之法律意見，皆認，被上訴人以「投保單位營業登記所在
地」計算上訴人應負擔系爭健保費補助款之作法，牴觸司法院釋
字第550號解釋之意旨，且依據司法院釋字第550號解釋，上訴人
應負擔之健保費補助款範圍應以設籍於上訴人行政轄區之居民為
限。惟原審判決竟無視司法院釋字第550號解釋所採取之「合憲
法律解釋」方法，曲解上開解釋之意旨，率認上開解釋並不及於
上訴人應補助之投保對象範圍是否以「設籍於上訴人行政轄區之
居民為限」之爭點，且完全未敘明其不採納上訴人所提出之學者
專家意見之理由，是原審判決顯然有適用司法院釋字第550號解
釋不當，以及判決不備理由之違背法令情事。(二)又司法院釋字
第415號解釋及釋字第542號解釋，其背景事實前者係有關「安遷
救濟金」之發放標準，後者則係「免稅額」之認定，二者均未涉
及「地方自治」事項，與本件爭議事項之本質原大相逕庭，根本
無從比附援引。更何況，無論自司法院釋字第415號解釋或釋字
第542號解釋之內容以觀，其解釋之基礎亦均係立於「居住之事
實」、「共同生活之事實」 (司法院釋字第542號解釋謂：「未
顧及其他『居住事實』之證明方法…」；司法院釋字第415號解
釋謂：「．‥應取決於其有無『共同生活』之客觀事實…」) 之
上。然原審竟斷章取義，逕謂上開二解釋之意旨均不以設籍為認
定是否「居民」之唯一條件，而就上開二解釋所強調之「居住事
實」略而不論 (事實上系爭由上訴人負擔補助義務之被保險人，
許多根本「未」居住於臺北市)，並以曲解後之解釋意旨，強加
於本件爭議，完全無視有關地方自治「居民」之概念，同以「設
籍」為判斷之標準，是原審判決有曲解司法院釋字第415號解釋
及釋字第542號解釋之違法情事，實至為灼然。(三)原審判決雖
認系爭健保費補助款部分係以勞工為加保對象，而全民健康保險
法規定勞工應以其雇主或所屬機構團體為投保單位參加健保，故
被上訴人以投保單位所在地臺北市之勞工為上訴人應補助之對象
，計算上訴人應負擔之健保費補助款，於法有據。惟查，綜觀原
審判決全文並未明確敘明以「投保單位所在地」計算上訴人應負
擔健保費補助款之全民健康保險法依據，究竟為何？就此而論，
原審判決已然有判決不備理由之違法。況如上訴人於原審所主張
者，全民健康保險法第27條之規定均係以「被保險人」「在直轄
市」，由直轄市負擔若干比例之保險費，故依據全民健康保險法
之明文規定，上訴人應負擔系爭健保費補助款之範圍，亦應以設
籍在上訴人轄區之被保險人為限，而與投保單位所在為何，要無
任何關係。原審判決卻漏未斟酌上訴人上開主張，亦不適用全民
健康保險法第21條之規定，逕為不利於上訴人之認定。至原審判
決竟將上開被保險人、雇主與被上訴人間之「加保」法律關係，
套用於被保險人與上訴人間之「補助」法律關係上，逕依全民健
康保險法第8條及第14條之規定，即認被上訴人以投保單位所在
地在臺北市之勞工為上訴人應補助之對象。(四)按司法院釋字第
550號解釋所稱「居民」之定義，應依地方制度法相關規定決定
之，並非係上訴人主觀之見解。實則，在司法院釋字第550號解
釋解釋理由書第一段，大法官即引據地方制度法第18條第3款第1
目之規定 (即「直轄市社會福利」為直轄市自治事項)，作為與
「居民」生活關係更為密切之地方自治團體，負擔健保保險費補
助款義務之合憲性基礎，故司法院釋字第550號解釋所謂「居民
」之定義，應自地方制度法相關規定予以探求，要無任何疑義。
次按，地方制度法第16條第4款明文規定：『直轄市民』．．．
之權利如下：．．．四、對於地方教育文化、社會福利、醫療衛
生事項，有依法律及自治法規享受之權」，而上開條文所謂「直
轄市民」，依據同法第15條之規定，即係指：「中華民國國民設
籍在直轄市…地方自治區域內者…」。是自司法院釋字第550號
解釋理由書第一段將健保視為直轄市社會福利事項之一環，地方
制度法第16條第4款規定僅「直轄市民」方有依法享受直轄市社
會福利、醫療衛生事項之權，以及同法第15條直轄市民定義等一
脈相連之見解及規定以觀，應由上訴人負擔之健保費補助款範圍
，自應以設籍於上訴人自治區域內之人民為限。則原審竟先置地
方制度法第18條第3款第1目及第16條第4款之規定於不顧，復又
斤斤於同法第15條之文字乃「直轄『市民』。」，而非「直轄市
『居民』」，率認上訴人之主張無理由，原審判決實有不適用地
方制度法第18條、第16條，以及適用第15條不當之違法。至原審
判決指自地方制度法第16條第5款之規定及第17條第1款之規定以
觀，居民與地方自治團體間之權利義務關係，並不必然須以設籍
為要件等語，亦顯然誤解上開規定之立法目的。（五）又上訴人
於原審所引據之內政部89年8月11日台 (89)內民字第8906540號
函，以及有關地方自治團體「居民」之國外立法例，前者固係為
解釋地方制度法第4條「聚居」之定義而作，然基於各地方自治
團體間權利義務對等之考量 (特別是本件亦涉及各地方自治團體
負擔範圍及公平性之問題)，仍不失其通案之參考價值；至於後
者，雖非國內之法律規範，然於原審認我國相關法律並無明文定
義何謂「地方自治團體居民」之情形下，似方可視為行政法 (地
方制度法)之法理而加以援用。更何況，如上訴人於原審所述者
，我國有關社會福利法規，多係以戶籍作為各地方自治團體負擔
各該權利義務之區分基礎，依據體系解釋之原則，顧及法律整體
規範之一致性，原審判決於解釋何謂「居民」之概念時，自應審
酌相關規定。原審竟認上訴人提出之上開函釋及外國立法例均無
足採，且因全民健康保險法並未如其他社會福利法規，明文規定
應以設籍為地方自治團體負擔各該福利之準據，從而未採信上訴
人之主張，原審判決解釋適用司法院釋字第550號解釋所謂「居
民」之概念，自難謂周全、正確。(六)原審判決雖認地方自治團
體轄區內「投保單位所有勞工」對於地方自治團體皆有貢獻，惟
究竟貢獻何在未予敘明，顯有判決理由不備之違法。抑有進者，
若果依原審判決此種「實質、功能」定義之「居民」概念，則上
訴人是否可以超越土地管轄之限制，跨越行政轄區之界線，對此
等上訴人之「實質上、功能上」「居民」課予一定之自治義務(
例如課徵「人頭稅」）原審判決上開見解，不免顧此失彼，顯然
有違一般地方自治之法理。原審判決再以健保機制有其歷史背景
及制度傳承為由，肯認被上訴人現行以「投保單位所在地」計算
上訴人應負擔健保費補助款之範圍，顯然忽視我國地方自治法制
化之意義。按原審判決以健保機制有其歷史背景及制度傳承作為
判決理由之一，除顯有上開明顯重大之違法瑕疵外，誠如論者所
述，亦顯然忽略了我國地方自治於88年方全面法制化，以及司法
院釋字第551號解釋對於地方財政自主權維護之重大意義。為此
，請廢棄原審判決並將訴願決定及原處分關於要求上訴人負擔其
行政轄區外居民全民健康保險補助款部分均撤銷，或發回原審法
院等語。
被上訴人則以：（一）上訴人一方面既肯認原審判決所稱本件爭
點不在前開司法院釋字第550號解釋標的內之見解，焉能另一方
面反而指摘原審判決無視司法院釋字第550號解釋所採取之「合
憲法律解釋」方法，而認為有適用司法院釋字第550號解釋不當
之違法？故司法院釋字第550號解釋絕無上訴人上訴理由稱之「
已透過『合憲法律解釋』之方法，劃定上訴人負擔健保保險費補
助款之範圍，亦即以「行政轄區內之居民為限」云云。原審判決
無上訴人所指「曲解司法院釋字第550號解釋之意旨」，以及所
謂漏未斟酌上訴人所提相關學者專家對於司法院釋字第550號解
釋意旨之法律意見之違法。（二）上訴人於原審所提學者專家對
於司法院釋字第550號解釋意旨之法律意見，無非均僅在佐證上
訴人就本案爭點之見解，即：「上訴人應補助之投保對象範圍，
以設籍於上訴人行政轄區內之居民為限」乙節，但原審判決已舉
出諸多理由，認為上訴人之上開主張無理由，原審判決並無上訴
人所指稱漏未斟酌上訴人所提相關學者專家對於司法院釋字第55
0號解釋意旨之法律意見之違法。（三）上訴人上訴主張原審判
決未顧及司法院釋字第415及542號解釋亦以有居住事實為限云云
，顯屬誤會原審判決援引該二號解釋之目的，況該二號解釋有無
強調「居住」之事實，係屬另一問題，與上訴人之爭點無關，亦
非原審判決援引該二號解釋之原意。至原審判決依據全民健康保
險制度規劃技術報告，及健保法整體法規、計費及補助等規範架
構，已詳細論述全民健康保險法第27條，係被上訴人以投保單位
所在地在臺北市者作為上訴人應負擔系爭保險費補助款之認定依
據，並無上訴人所稱原審判決有不適用全民健康保險法第27條之
違法。亦無上訴人所指稱不當適用健保法第8條及第14條規定，
將被保險人「加保」與地方自治團體「補助」之法律關係混為一
談之違法。（四）原審判決依地方制度法第15條所稱設籍在直轄
市者，為「直轄市民」，而非「直轄居民」，故司法院釋字第55
0號解釋之「居民自不能以設籍為限。而原審判決再依地方制度
法第16條、第17條之規範內容認居民與地方自治團體間之權利義
務關係，並不必然須以設籍為要件，此於原審判決業已詳述。況
且如前所述，司法院釋字第550號解釋非以地方制度法第18條第3
款第1目之規定，作為與「居民」生活關係更密切之地方自治團
體，負擔健保費義務之合憲性基礎，故司法院釋字第550號解釋
所謂「居民」之定義，不應自地方制度法相關規定予以探求，故
原審判決並無不當適用地方制度法第15條、及不適用同法第16條
之情形。（五）上訴人指稱之所謂勞工對於地方自治團體之貢獻
為何乙節，並非原審判決認定被上訴人以投保單位所在地在臺北
市者，作為上訴人應負擔系爭保險費補助款之主要依據；勞工對
於地方自治團體之貢獻為何，亦非原審判決主文所由生不可或缺
之理由，故原審判決雖未具體敘明「貢獻」為何，惟無構成判決
不備理由之違法。另原審判決依司法院釋字第550號解釋文及理
由書，認定上訴人應負擔保險費補助款及範圍，係地方自治團體
對全民健保險事項負有協力義務，無上訴人所稱侵害其財政自主
領域之情事等語歷歷，更無上訴人所指稱忽視我國地方自治法制
化之意義云云，資為抗辯。
原審駁回上訴人之起訴，無非以：（一）由全民健康保險法第8
條所為被保險人之分類【政府機關、公私立學校之專任有給人員
或公職人員；公、民營事業、機構之受雇者；前2目被保險人以
外有一定雇主之受雇者；雇主或自營業主；專門職業及技術人員
自行執業者；無一定雇主或自營作業而參加職業工會者；參加海
員總工會或船長公會為會員之外僱船員；農會及水利會會員，或
年滿15歲以上實際從事農業工作者；無一定雇主或自營作業而參
加漁會為甲類會員，或年滿15歲以上實際從事漁業工作者；應服
役期及應召在營期間逾二個月之受徵集及召集在營服兵役義務者
、國軍軍事學校軍費學生、經國防部認定之無依軍眷及在領卹期
間之軍人遺族；服替代役期間之役齡男子；合於社會救助法規定
之低收入戶成員；榮民、榮民遺眷之家戶代表；．．．等】，足
知各類被保險人按其所依附投保單位之不同，而有不同之分類，
並按其不同之被保險人分類，依全民健康保險法第14條規定，將
其劃歸為不同之投保單位，再依全民健康保險法第27條各款規定
之保險費負擔比例，由被保險人及其眷屬、投保單位、各級政府
予以負擔保險費。因此，兩造所爭執之全民健康保險法第8條第1
項第1款第2目及第3目、第2款第1目及第2目之被保險人，既係以
勞工為加保對象，規定勞工應以其雇主或所屬機構團體為投保單
位參加全民健康保險為被保險人，則被上訴人以投保單位所在地
在臺北市之勞工（即全民健康保險法第8條第1項第1款第2目及第
3目、第2款第1目及第2目之被保險人）為上訴人應補助之對象，
而計算上訴人應負擔系爭全民健康保險保險費補助款，於法洵屬
有據。（二）上訴人訴稱由其負擔之系爭全民健康保險保險費補
助款，應以「設籍於上訴人行政轄區內之居民為限」，惟查：司
法院釋字第550號解釋係就上訴人所主張「非屬地方自治事項之
全民健康保險法第27條相關款目要求直轄市政府補助一定比例之
保險費，是否牴觸憲法相關條文之規定，侵害地方自治團體之財
政自主權，違反憲法保障地方自治之精神」之事項作成之解釋，
而不及於上訴人應補助之投保對象範圍是否以「設籍於上訴人行
政轄區內之居民為限」之爭點。且姑不論司法院釋字第550號解
釋尚不及於上訴人應補助之投保對象範圍是否以「設籍於上訴人
行政轄區內之居民為限」之爭點，已如前述，甚且該號解釋亦僅
言及「各地方自治團體有．．照顧其行政區域內『居民』生活之
義務」「與『居民』生活關係更為密切之地方自治團體自亦應共
同負擔」，而未表示各地方自治團體照顧之對象以「設籍於上訴
人行政轄區內之居民為限」，亦未針對「居民」一詞給予明確定
義。更何況，司法院大法官對於「居民」、「居住」等權利義務
認定之範疇，並不以「設籍」為唯一之認定基準，此有司法院釋
字第542號及司法院釋字第415號解釋意旨可參，益證本件上訴人
徒以「設籍」為其補助範圍之主張，殊乏依據，更與司法院釋字
第550號解釋之闡釋內容未合。（三）惟地方制度法第15條所稱
設籍在直轄市者，為「直轄市民」，而非「直轄居民」，自不能
依此認定司法院釋字第550號解釋所稱「居民」應以設籍為限。
另以地方制度法之條文排列順序而言，先於第15條定義「直轄市
民、縣（市）民、鄉（鎮、市）民」之意義，再分別於第16條及
第17條規定「直轄市民、縣（市）民、鄉（鎮、市）民」之權利
、義務，在解釋上似乎含有以第15條定義之「直轄市民、縣（市
）民、鄉（鎮、市）民」作為後兩條規定之權利義務主體之意涵
，然而若細究第16條及第17條之規範內容而言，則「直轄市民、
縣（市）民、鄉（鎮、市）民」必須設籍之概念，與上揭權義規
定間似又無必然之對應關係可言，例如同法第16條第5款之資訊
公開請求權，因其係以一般國民為對象（行政程序法第44條參照
），自難謂僅以設籍之「直轄市民、縣（市）民、鄉（鎮、市）
民」為對象，同法第17條第1款「遵守自治法規之義務」規定，
於其他未設籍於該地方自治團體之居民，亦同須加以遵守，因此
，居民與地方自治團體間之權利義務關係，並不必然須以設籍為
要件。至上訴人所引內政部89年8月11日台（89）內民字第89065
46號函，係針對地方制度法第4條規定，解釋有關「聚居」之定
義，以計算某縣市是否能改制為直轄市，核與地方制度法第14條
以下地方自治團體及「直轄市民、縣（市）民、鄉（鎮、市）民
」之權利義務無涉，上訴人自不得以此比附援引，主張其應負擔
健保費補助款之對象，僅限於設籍在其行政轄區內之居民。（四
）上訴人復稱依我國有關社會福利之諸多法規，多係明文規定以
戶籍作為各地方自治團體負擔各該權利義務之區分基礎云云。惟
立法機關於上訴人所舉之身心障礙者保護法、特殊境遇婦女家庭
扶助條例、社會扶助法等，均係明文規定以戶籍作為地方自治團
體負擔權利義務之基礎，然於全民健康保險法，並無相同以「設
籍」為限之規定，此觀全民健康保險法第8條第1項第1款第2目及
第3目、第2款第1目及第2目、第27條第1款第2目及第2款規定至
明。而由全民健康保險法第8條所為被保險人之分類，亦足知各
類被保險人按其所依附投保單位之不同，而有不同之分類，並按
其不同之被保險人分類，依全民健康保險法第14條規定，將其劃
歸為不同之投保單位，再依全民健康保險法第27條各款規定之保
險費負擔比例，由被保險人及其眷屬、投保單位、各級政府予以
負擔保險費，已如前述。職是，兩造所爭執之全民健康保險法第
8條第1項第1款第2目及第3目、第2款第1目及第2目之被保險人，
既係以勞工為加保對象，規定勞工應以其雇主或所屬機構團體為
投保單位參加全民健康保險為被保險人，並無以「居民」身分加
保之規定，則上訴人依全民健康保險法第27條第1款第2目及第2
款所定之保險費負擔比例，負擔全民健康保險法第8條第1項第1
款第2目及第3目、第2款第1目及第2目之被保險人系爭全民健康
保險保險費補助款，不能忽略該不同分類被保險人所依附投保單
位之立法目的及體系解釋。因此，被上訴人以投保單位所在地在
臺北市者，作為上訴人應負擔系爭全民健康保險保險費補助款之
認定依據，依法應屬適當，核無上訴人所指原處分違反法律保留
原則之可言。（五）司法院釋字第550號解釋所揭示之「各地方
自治團體有．．．照顧其行政區域內『居民』生活之義務」「與
『居民』生活關係更為密切之地方自治團體自亦應共同負擔」，
已然表明「生活關係密切」之居民為地方自治團體照顧之對象。
所謂「生活關係」，應該從實質、功能的角度來認定，「戶籍」
只是認定生活關係的標準之一，而非全部，解釋上，應重視該居
民之生活或其於該行政區域內之經濟活動及貢獻等，與該地方自
治團體是否較有密切關係，而與是否設有戶籍無涉。社會保險之
加入與繳費，尤其勞工（本件兩造所爭執之全民健康保險法第8
條第1項第1款第2目及第3目、第2款第1目及第2目之被保險人，
均係以勞工為加保對象）之社會保險，其與勞動之連結，遠超過
與國籍、戶籍之連結，這也是勞工保險、全民健康保險皆將外籍
勞工納入被保險人的重要緣由，甚至是何以本國政府需對外籍勞
工補貼部分保費的理由。鑒於此等勞工對於特定地方自治團體經
濟活動的貢獻，則該地方自治團體對於其轄區內投保單位的所有
勞工（不論其是否設籍）皆有保護義務。從而，被上訴人要求上
訴人對其轄區內投保單位的所有勞工負有保險費補助義務，非無
理由。（六）再者，全民健康保險係整合原有公、勞、農保等13
種社會保險中之健康保險，而成為單一之社會保險制度，為延續
及維持原有之社會保險制度，使其不致因健保之開辦，產生太大
之變動，影響業務之運作，故全民健康保險法第27條有關各級政
府之保險費負擔比率，大多延續原有各項社會保險之規定，誠如
大法官戴東雄於司法院釋字第550號解釋提出之協同意見書所稱
此機制自有其歷史背景與制度傳承可資參酌。而此，觀乎經建會
全民健康保險制度規劃技術報告所強調之全民健康保險團體保險
特性、保險財源籌措之效率性等，足知全民健康保險整體之法規
、計費及補助等架構，均以投保單位作為基礎單位，而非如商業
保險，採個人保險之方式處理，易言之，被保險人及其眷屬保險
費之繳納，係從屬於投保單位，是本件自應以投保單位所在地在
臺北市者，作為應由上訴人負擔保險費補助款之被保險人認定範
圍。（七）上訴人負擔健保費補助款，合於憲法要求中央與地方
共同建立社會安全制度之意旨，並無違憲及違法之情形，更無侵
害上訴人財政自主權，此由司法院釋字第550號解釋文及其理由
書，可知國家推行全民健康保險之義務，係兼指地方而言，基於
國家整體施政之需要，地方自治團體對全民健康保險事項負有協
力義務，故全民健康保險法第27條有關各級政府應負擔一定比例
保險費之規定，屬財政收支劃分法之特別規定，並無上訴人所稱
侵害其財政自主核心領域之情事。至統籌分配稅款分配比例之調
整，乃國家基於財經政策，透過立法程序所形成之結果，上訴人
即令對此分配比例有所意見，亦非本案應予審究之範圍。至於上
訴人從比較法上，主張被上訴人以投保單位所在地計算上訴人應
負擔健保費補助款不具合法性之意見，因各國國情不同，立法殊
異，他國立法例或可作為將來修法之參考，惟其究非我國法律，
自不能拘束依我國法律所為之判斷等語，為其論據，固非無見。
惟按：(一)國家為謀社會福利，應實施社會保險制度，憲法第155
條定有明文，足見國家係以實施社會保險制度作為謀社會福利之
主要手段。國家推行全民健康保險之義務，除中央政府外，與居
民生活關係更為密切之地方自治團體，依憲法規定有辦理衛生、
慈善公益事項等照顧其行政區域內居民生活之義務，亦得經由全
民健康保險之實施，而獲得部分實現，因此，地方自治團體有義
務與中央政府共同協力推行全民健康保險（司法院釋字第550號
解釋參照）。又全民健康保險既由地方自治團體協力負擔，依全
民健康保險法第27條規定，中央政府與地方自治團體應負擔一定
比例之保險費，地方自治團體為盡協力義務，自必涉及財政之分
配與負擔，且隨著今日相關社會法制的陸續推動，地方自治團體
應承擔的事項明顯增加，若未同時考量其對於地方自治團體之財
源分配，將導致地方自治團體得以自主運用的一般財源，在結構
上出現不足，嚴重的甚至會剝奪地方自治權之核心領域，因此，
中央政府固有權要求地方自治團體負擔保險費補助款，但關於負
擔計算方式之決定，參酌上開司法院釋字第550號解釋意旨，不
能由中央政府單方面為之，應該由負擔之地方自治團體參與表達
意見，否則中央政府所作之決定，其行政程序難謂無瑕疵。(二)「
本保險保險費之負擔，依下列規定計算之：一、第1類被保險人
：．．（二）第8條第1項第1款第2目及第3目被保險人及其眷屬
自付30%，投保單位負擔60%，各級政府補助10%。．．二、第2類
被保險人及其眷屬自付60%，省（市）政府補助40%．．」、「本
保險保險費之負擔，依下列規定計算之：一、第1類被保險人：
．．（二）第8條第1項第1款第2目及第3目被保險人及其眷屬自
付30%，投保單位負擔60%，其餘10%，在省，由中央政府補助；
在直轄市，由中央政府補助5%，直轄市政府補助5%。．．二、第
2類被保險人及其眷屬自付60%，其餘40%，在省，由中央政府補
助；在直轄市，由直轄市政府補助。．．」分別為83年8月9日制
定公布，及91年7月17日修正公布之全民健康保險法第27條第1款
第2目及第2款所規定。由上開規定可知全民健康保險法之實施，
係以雇主（投保單位）、被保險人及各級政府三方共同協力分擔
健保費用。全民健康保險法並無以投保單位營業登記所在地，作
為計算地方自治團體負擔健保費補助款之明文規定。上開第27條
條文中所謂「在省」、「在直轄市」，究竟指被保險人及其眷屬
所在地，或投保單位營業登記所在地，容有疑義，惟依司法院釋
字第550號解釋，所揭示地方自治團體有照顧其行政區域內居民
義務之旨意，應朝「被保險人及其眷屬所在地」之方向解釋。行
政院衛生署84年6月26日衛署健保字第84034050號函釋：「省市
政府所應負擔保險費補助款，係以投保單位地址之行政區作為省
市保險費補助歸屬之依據。」，雖係本於主管機關對於主管法規
所為之釋示，惟與司法院釋字第550號解釋意旨不符，且因涉及
地方治團體關於保險費補助款之財政負擔，地方自治團體應有參
與表示意見之權限，於88年1月25日財政收支劃分法修正前，上
訴人雖不爭執以投保單位營業登記所在地作為計算基準，但於該
法修正後，營業稅改為國稅，地方自治團體之稅入不若往昔，以
投保單位營業登記所在地作為依據之基礎已然變更，上訴人對此
既已爭執，被上訴人本應就此計算方式再與上訴人協議，該函釋
於該法修正後，情事既已變更，被上訴人仍未與上訴人協商，逕
以該函釋作為計算依據，有違正當程序，自有未合。被上訴人在
沒有法律明文依據的情況下，逕依上開行政院衛生署84年6月26
日衛署健保字第84034050號函釋意旨，單方決定以「投保單位營
業登記所在地」作為上訴人（地方自治團體）應負擔健保費補助
款之計算基準，自有未合。且上開司法院釋字第550號解釋揭示
上訴人有照顧其「行政轄區內居民」之義務，非屬上訴人行政轄
區內之被保險人，應非上訴人在健保事務該當照顧之對象。上訴
人主張被上訴人以投保單位營業登記所在地計算及於其轄區外居
民部分之全民健康保險保險費補助款為違誤，尚非無據。被上訴
人辯稱其一向以投保單位營業登記所在地為計算依據，包括上訴
人在內，均未曾提出任何異議，被上訴人係依法行政，遵照全民
健康保險法及主管機關行政院衛生署之上開解釋令函辦理，自不
發生適法性之問題云云，即非可採。(三)被上訴人依行政院衛生署
上開函釋，以「投保單位營業登記所在地」作為計算健保費補助
款之標準，既有未妥，被上訴人復未經與上訴人協議或於決定計
算標準時，給予上訴人表示意見之機會，逕依上開計算標準於92
年2月12日以健保財字第0920011373號函命上訴人負擔自88年下
半年及89年度至91年度全民健康保險保險費補助款，金額合計10
8億4,330萬2,882元，除其中91年度中之補助第5類保險對象合於
社會救助法規定之低收入戶成員之全民健康保險保險費補助款，
包含委託安置社福機構之低收入戶，鄉鎮市區公所投保之低收入
戶，以及補助輕度身心障礙者之全民健康保險保險費補助款，金
額合計7,331萬9,025元，被上訴人說明均係以被保險人戶籍所在
地為計算依據，上訴人已不爭執，其餘金額為107億6,998萬3,85
7元係以投保單位營業登記所在地為計算依據之處分。有如上所
述違反正當程序之瑕疵，且事關地方自治團體財政分配與負擔之
重大事項，已達得撤銷之程度，訴願決定，未予糾正，亦有未合
，惟因上訴人起訴（以原審言詞辯論終結時為準）及上訴之聲明
均僅請求訴願決定及原處分關於命上訴人負擔其行政轄區外居民
全民健康保險補助款部分撤銷，本院自應以其聲明為限而為判決
。原審判決竟認系爭健保費補助款部分係以勞工為加保對象，而
全民健康保險法規定勞工應以其雇主或所屬機構團體為投保單位
參加健保，地方自治團體轄區內「投保單位所有勞工」對地方自
治團體皆有貢獻，且健保機制有其歷史背景及制度傳承，故被上
訴人以其營業登記所在地在臺北市之投保單位所屬勞工及其眷屬
為上訴人應補助之對象，計算上訴人應負擔之健保費補助款，並
無不合，維持此部分原處分及訴願決定，經核尚有違誤。上訴人
執此爭執，求為廢棄，為有理由。又上訴人對應負擔其行政轄區
內已設籍之居民全民健康保險補助款部分，並不爭執，故應由本
院將原審判決廢棄，並改判撤銷訴願決定及原處分關於命上訴人
負擔上訴人行政轄區外居民全民健康保險補助款部分。至上訴人
主張不應負擔之「行政轄區外居民」全民健康保險補助款，是否
限以設籍為準，或兼及雖未設籍但有居住事實者，如以設籍為準
，對無設籍而有居住事實之居民，不予照顧，是否違反地方自治
團體應照顧其轄區內居民之本意，自應由被上訴人參照司法院釋
字第550號解釋意旨，與上訴人協商解決，另為處分，附此敘明
。
據上論結，本件上訴為有理由，依行政訴訟法第256條第1項、第
259條第1款、第98條第3項前段，判決如主文。
中    華    民    國    94    年    9    月    29     日
                  第四庭審判長法  官　趙　永　康
                              法  官　鄭　淑　貞
                              法  官　黃　淑　玲
                              法  官　侯　東　昇
                              法  官　林　文　舟
以  上  正  本  證  明  與  原  本  無  異
中    華    民    國    94    年    9    月    30     日
　　　　　　　　　　　　　　　書記官　莊　俊　亨
